【裁判字號】    99,重訴,569
【裁判日期】    991117
【裁判案由】    返還所有物等
【裁判全文】
臺灣臺北地方法院民事判決             99年度重訴字第569號
原      告    愛力根藝術有限公司
兼法定代理人  李松
共      同    吳文琳律師
訴訟代理人    馬志平律師
被      告    許宗煒
訴訟代理人    楊慧如律師
上列當事人間返還所有物等事件，本院於中華民國99年10月25日
言詞辯論終結，判決如下：
    主  文
原告之訴及其假執行之聲請均駁回。
訴訟費用新台幣壹拾萬陸仟陸佰玖拾陸元由原告負擔。
    事實及理由
甲、程序方面：
一、按原告於判決確定前，得撤回訴之全部或一部。但被告已為
    本案之言詞辯論者，應得其同意。訴之撤回，被告於期日到
    場，未為同意與否之表示者，自該期日起；其未於期日到場
    或係以書狀撤回者，自前項筆錄或撤回書狀送達之日起，十
    日內未提出異議者，視為同意撤回，民事訴訟法第262條第1
    項及第4項定有明文。本件原告於民國99年3月30日起訴時，
    係以許宗煒、香港商佳士得香港有限公司臺灣分公司（下稱
    佳士得公司）為被告，惟原告嗣後於99年7月21日以民事撤
    回部分起訴狀撤回被告佳士得公司之訴部分，經本院通知被
    告佳士得公司後10日內均未提出異議，依前開規定，已視同
    同意撤回，是被告佳士得公司之訴業經依法撤回在案。
二、次按，訴狀送達後，原告不得任意變更或追加他訴，但請求
    之基礎事實同一者、擴張或縮減應受判決事項之聲明者，不
    在此限，民事訴訟法第255條第1項第2款、第3款定有明文。
    原告起訴聲明：(一)被告許宗煒、佳士得公司應返還如起訴狀
    附件所示之法國畫家畢費之油畫「有南瓜的靜物」予原告愛
    力根藝術有限公司（下稱愛力根公司）；(二)被告許宗煒應給
    付原告李松美金156,884.05元及自97年8月5日起至清償日
    止，按年息5％計算之利息；(三)願以台北富邦商業銀行股份
    有限公司無記名定存單供擔保，請准予宣告假執行。嗣於99
    年7月6日以民事準備一狀將聲明第一項變更為：被告等應連
    帶給付原告愛力根公司新臺幣（除下標示美金、琺郎者，均
    同）9,166,613元及自98年11月5日起至清償日止，按年息5
    ％計算之利息。又於99年7月27日以民事準備二狀將聲明第
    一、二項變更為：(一)被告應給付原告愛力根公司9,166,613
    元及自起訴狀繕本送達翌日起至清償日止，按年息5％計算
    之利息；(二)被告應給付原告李松美金156,884.05元及自97
    年5月26日起至清償日止，按年息5％計算之利息。核其訴之
    聲明變更追加，所主張基礎事實相同，僅將所請求內容調整
    並減縮應受判決事項聲明，揆之首揭說明，其所為訴之變更
    應予准許。
乙、實體方面：
一、原告起訴主張：
  (一)緣法國畫家畢費66年之油畫「有南瓜的靜物」（下稱系爭畫
    作），係原告愛力根公司於76年10月20日以琺郎21萬元向莫
    里斯加尼葉畫廊購買，係愛力根公司所有，愛力根公司於86
    年3公司搬遷期間，發現系爭畫作遺失，遺失期間應於85年8
    月17日「典藏畢費」展覽後至86年3月公司搬遷期間，雖多
    方查訪後，仍未能尋獲。嗣後愛力根公司獲悉系爭畫作將由
    訴外人佳士得公司於97年5月7日在美國紐約Rockefelle r
    Plaza進行拍賣。經愛力根公司向佳士得公司查詢，得知委
    託拍賣系爭畫作之人係被告。愛力根公司於97年4月30日發
    函被告，被告於97年5月2日函覆表示，原告李松於88年1
    月8日與被告簽署和解契約書（下稱系爭和解契約），為清
    償債務，曾交付價值合計3,700餘萬元之畫作以供擔保，而
    系爭畫作即為系爭和解契約所約定應移轉交付之一。然經愛
    力根公司核對系爭和解契約附件之移轉清冊，確認系爭畫作
    並非在約定應移轉交付之畫作範圍。愛力根公司乃向臺灣士
    林地方法院（下稱士林地院）對被告提起侵占遺失物之自訴
    ，經士林地院以97年自字第13號判決確認被告侵占之系爭畫
    作，確為愛力根公司所有。因系爭畫作當時係被告委託佳士
    得公司拍賣中，愛力根公司提起自訴前及判決後，均曾發函
    通知佳士得公司停止拍賣並要求返還系爭畫作，然佳士得公
    司均置之不理。佳士得公司於98年11月4日以美金75,000 元
    賤價出售系爭畫作，而於佳士得公司網站所載成交價格為美
    金86,500元。被告無權處分系爭畫作，侵害原告對系爭畫作
    所有權，依民法第184條、第216條、第179條及第182條等規
    定，原告等自得向被告請求因此所受之損害。而系爭畫作面
    積為114公分×146公分，目前市價為美金287,580元至美金3
    6萬元，原告等以桌上蔬果靜物題材之相同面積之最低市價
    美金287,580元，折合新臺幣為9,166,613元（美金兌換新臺
    幣之匯率以1：31.875計算），請求被告賠償原告所受之損
    害。
  (二)又被告曾委託愛力根公司向美國畫商Pascal買受雷諾瓦之「
    二少女」畫作，嗣因被告解除與原告間關於「二少女」畫作
    之買賣合約，改由被告直接向Pascal買受該畫作，原告李松
    就「二少女」畫作先前已交付該畫商美金156,884.05元，
    雙方約定許宗煒應於處分「二少女」後，退還李松上開金
    錢。而被告於97年8月5日上開刑事案件審理中，自承已出售
    「二少女」畫作，足見被告於88年1月8日簽立之產權同意書
    所載退還李松美金156,884.05元之條件已成就，惟被告迄
    今拒不返還。李松曾於97年5月14日委託律師函告被告於
    文到10日內返還上開款項，而被告於97年5月27日函覆李松
    ，拒絕退還上開款項，依民法第229條第2項規定，被告應
    自李松催告期限屆期之97年5月26日負遲延責任。爰依民
    法第184條、第216條、第179條、第182條規定及系爭產權同
    意書之法律關係，提起本件訴訟。
  (三)並聲明：1.被告應給付愛力根公司9,166,613元及自起訴狀
    繕本送達翌日起至清償日止，按年息3％計算之利息；2.被
    告應給付原告李松美金156,884.05元及自97年5月26日起
    至清償日止，按年息5％計算之利息；3.願以台北富邦商業
    銀行股份有限公司無記名定存單供擔保，請准予宣告假執行
    。
二、被告則辯稱：
  (一)原告李松前於87年3月間，以詐欺手段騙取被告購買「二
    少女」畫作，所支付之價金美金485,000元，案經本院以87
    年度易字第3717號判決有罪，經李松上訴後，臺灣高等法
    院以88年度上易字第980號判決仍判處李松有罪。李松
    於一審判決後央求被告向法院為不再追訴刑責之表示，遂與
    被告簽訂系爭和解契約，約定李松至87年12月31日止，對
    被告之債務總額為14,902,285元，為清償李松對被告之債
    務，原告願交付一批畫作，畫作所有權移轉予被告，原告應
    協助被告尋找交易對象，並由被告決定出賣之方式、交易對
    象與價額，並得委託第三人賣出，原告不得干涉。本件系爭
    畫作即於87年12月間，由李松打包後，親送至被告之倉庫
    ，交被告員工收迄。因被告員工無藝術涵養，對於原告交付
    之物件內容無從確認，當僅能以原告實際上交付之標的為標
    準，而系爭畫作體積龐大，原告自無可能錯誤交付。故自原
    告交付之後，所有權依法即已發生移轉，被告對於所有原告
    交付之物品，從來即以所有人之意思而佔有。退步言之，被
    告於87年底取得系爭畫作之占有，依法早於92年年底亦取得
    所有權。又原告自87年交付畫作後，從未依約協助被告尋找
    買方，以致原告交被告之畫作至今無從變現，從而被告債權
    無法獲得清償。直至97年年初佳士得公司人員協助被告揀選
    出系爭畫作，被告委託佳士得公司拍賣系爭畫作以抵充原告
    對被告所付之債務。是系爭畫作乃李松於87年間交付被告
    ，則被告取得系爭畫作，並於97年間依約委託第三人佳士得
    公司賣出，將賣得之價金抵充原告對被告之債務，於法均無
    違誤。縱被告無權處分，因佳士得公司是經由公開拍賣而賣
    出系爭畫作，自不可能有如原告所稱低價售出之之情事。而
    正因佳士得公司努力尋求最高之銷售價金，自必須支付其佣
    金。又為確保運送過程的安全，保險費支出更不可免。則原
    告得請求之金額，應為佳士得公司拍出之價金，扣除給予佳
    士得公司之佣金10％、保險費1.5％之後之金額，即為美金
    66,375元【計算式：美金75,000元×（1－10％－1.5％）＝
    美金66,375元】。
  (二)針對李松主張被告應給付美金156,884.05元部份，原告自
    87年年底與被告成立和解、交付畫作以來，從未協助被告尋
    找交易對象，依系爭和解契約第6條第(二)項約定，原告應賠
    償被告200萬元，被告並早於97年5月7日即以台北敦南郵局
    第37號存證信函，向李松請求200萬元。另於87年2月間，
    愛力根公司曾向被告表示其有雷諾瓦畫作「裸體少女」，而
    愛力根公司之負責人李松稱此為雷諾瓦之真跡云云，被告
    遂向愛力根公司以美金50萬元購買後，該幅畫作先後經數位
    畫商判斷為贗品，被告於88年11月將該畫作送往法國巴黎之
    雷諾瓦權威機構「Wilderstein Institute」（下稱ＷＩ機
    構）檢視，ＷＩ機構並出具書面指該畫作為仿製品。原告明
    知贗品卻詐稱係真跡，致被告受有美金50萬元之損失，依公
    司法第23條規定，原告二人應對被告負連帶賠償責任。被告
    依法自可請求返還先前交付之價金美金50萬元本息，被告亦
    同以上開存證信函要求原告返還美金50萬元。綜上所述，原
    告之訴並無理由，退步言之，縱認被告對於原告有任何金錢
    給付義務，依民法第337條規定，被告亦得於前開債權範圍
    內主張抵銷。
  (三)並聲明：1.原告之訴駁回；2.如受不利判決，並願供擔保請
    准免為假執行。
三、兩造不爭執之事項：
（一）愛力根公司於76年10月20日，以21萬琺郎向莫理斯加尼葉
      畫廊購買系爭畫作。
（二）被告前與李松因交易「二少女」、「鄉村風景」之糾紛
      ，對李松提起刑事詐欺告訴，經檢察官提起公訴（案號
      北檢87年度偵字第13527號）後，經本院刑事庭以87年度
      易字第3713號判決「李松意圖為自己不法之所有，以詐
      術將本人之物交付，處有期徒刑8月」，經李松上訴後
      ，由臺灣高等法院以88年度上易字第980號改判為有期徒
      刑3月。
（三）李松與被告為解決前開因交易「二少女」、「鄉村風景
      」之民事糾紛於88年1月8日，簽訂系爭和解契約，約定李
      松至87年12月31日止，對於被告之債務總額為14,902,2
      85元，原告願交付一批畫作，畫作所有權移轉於被告，原
      告李松應全力協助被告尋找交易對象，並由被告決定出
      賣方式、交易對象與價額，並得委託第三人賣出，原告不
      得干涉。如原告李松違背本契約之任一約定，應賠償被
      告200萬元之懲罰性違約金。又和解契約書第一條(四)復約
      定，被告於88年2月以美金50萬經原告李松購入雷諾瓦
      畫作「裸體少女」，原告李松峰應自簽訂和解契約日起兩
      個月內取得法國巴黎ＷＩ機構開具之「裸體少女」真蹟保
      證書，如原告李松屆時無法取得該單位之真蹟保證書，
      原告李松應以原購價格返還被告。
（四）被告於88年11月將「裸體少女」畫作送往ＷＩ機構檢視，
      ＷＩ回覆此作品似乎是仿製於1996年12月3日倫敦蘇富比
      拍賣編號26的一幅拍品。
（五）原告李松與被告於88年1月8日簽訂產權同意書，約定被
      告日後出售其所持有之雷諾瓦畫作「二少女油畫」時，應
      給付原告美金156,884.5元。
（六）原告李松於88年1月29日買回系爭和解契約中三件總價
      639,000元之作品。
（七）原告李松於88年3月15日，借回系爭和解契約中7件作品
      在雕塑展中展出。
（八）原告李松於88年6月7日，買回系爭和解契約中另外三件
      總價1,528,800元作品。
（九）原告於90年5月24日在中國時報刊登系爭畫作遺失之廣告
      。
（十）原告愛力根公司於97年5月2日以書信告知被告，系爭畫作
      非88年1月8日和解契約書所約定應移轉交付予被告之畫作
      ，請求被告返還該畫作。
（十一）被告於97年5月7日以臺北敦南郵局第37號存證信函請求
        原告李松給付200萬元及美金50萬。
（十二）原告對被告提出侵占、背信之刑事自訴，被告於97年8
        月5日在臺灣士林地方法院97年自字13號準備程序中，
        自承已出售雷諾瓦畫作「二少女油畫」。又關於此一刑
        事自訴案件，經士林地院駁回自訴確定。
（十三）被告則對李松提起詐欺自訴，經士林地院以97年度自
        字第73號判決「李松被訴詐欺罪（民國87年2月間出
        售「裸體少女」予被告部分）部分免訴。其餘被訴部分
        （李松於88年5月21日交付ＷＩ出具之「真跡保證書」
        予被告部分）無罪。」
（十四）被告於97年初，委託佳士得公司銷售系爭畫作。又該畫
        作於98年11月4日以美金75,000售出。
四、兩造之爭點及論述：
    原告主張被告無權處分系爭畫作，故應賠償愛力根公司如聲
    明第1項所示之金額，另應依約返還李松如聲明第2項所示
    之金額等情，為被告所否認，並以前揭情詞置辯，故本件應
    審酌之主要爭點厥為：(一)被告是否有取得系爭畫作之所有權
    亦即其是否依據系爭和解契約約定而取得系爭畫作之所有權
    或已依時效取得之規定取得系爭畫作之所有權，而有權處分
    系爭畫作？(二)如被告無權處分系爭畫作時，愛力根公司得向
    被告請求之金額為何？(三)被告對李松是否有主動債權存在
    ，而得主張抵銷？現就本件之爭點，析述如后：
（一）被告是否取得系爭畫作之所有權，而有權處分系爭畫作部
      分：
    1.依88年1月8日系爭和解契約約定，李松是否有移轉系爭
      畫作之所有權予被告部分：
      被告辯稱：李松與被告尋求和解時表示願將庫存畫作給
      予被告，以表達和解誠意，並未經雙方事先確定交付之畫
      作內容且原告前於87年底將系爭畫作交付被告時，係由原
      告自己親自點交，系爭畫作體積又龐大，不可能有原告所
      謂錯誤交付。故其以依據和解契約取得系爭畫作之所有權
      云云。然查：
    (1)依據和解契約第2條約定「為清償第1條所列乙方（即李松
      ）對甲方（即被告）之債務，乙方同意最慢應於簽約本
      約後3日後如將附件清冊之畫作移轉交付甲方收訖，畫作
      所有權先移轉於甲方，並全權由甲方負責出售，期限自簽
      訂本和解書日起2年，所得之價款概歸甲方所有，以抵充
      乙方對甲方所負之債務。」（見本院卷第84頁）。故和解
      契約已明訂李松所交付之畫作，係以附件清冊之畫作為
      準。且依據該附件清冊中詳列畫作之作者、作品名稱、價
      格、件數，並由被告於各張明細表中分別註記「以上畫作
      收訖」等字樣（見本院卷第88至92頁）。顯見，雙方就李
      松所交付予被告之畫作，應以該明細表中所列舉者為限
      。
    (2)況兩造先前因「二少女」、「鄉村風景」等畫作而有多件
      之刑事及民事糾紛，恐已無信賴基礎，前開將應移轉予被
      告之畫作清冊，載明名稱、作者、價格、抵償之價格，確
      實可杜絕日後爭議之效。然明細表中卻獨漏系爭畫作，顯
      與常情相違。
    (3)另參系爭和解契約第2條約定，原告移轉之畫作範圍，係
      以和解契約附件所列之移轉畫作清冊為限，否則該移轉清
      冊何需載明畫作價格及折讓價格，且該畫作折讓價格復與
      被告主張之債務總額14,902,285元相當之理。再者，原告
      移轉清冊所載畫作價值總計37,434,500元，原告以4折價
      格計算，為14,973,800元，已超過上開被告主張之債務總
      額，愛力根公司實無再以系爭畫作移轉予被告之必要。綜
      上，足見被告前揭所辯，顯與系爭和解契約之約定不符，
      殊無足取。
    2.被告是否已時效取得之意思占有系爭畫作，而取得系爭畫
      作之所有權部分：
      按以所有之意思，五年間和平公然占有他人之動產者，取
      得其所有權。98年1月23日修正前之民法第768條定有明文
      。又民法第944條第1項復規定：占有人，推定其為以所有
      之意思，善意、和平及公然占有者，此即時效取得。必須
      物之占有人，無任何法律權源而為物之占有，始得以所有
      之意思繼續占有一定期間之狀態事實，依法律規定之時效
      取得該占有物之所有權。倘物之占有人，係基於債權關係
      或物權關係而占有，自無適用時效取得之法律規定之餘地
      。蓋物之占有人，如出於一定之基礎權源，其對該物之占
      有，無論以行使何項權利之意思占有，其繼續一定期間之
      占有之事實狀態，仍應受其基礎權源法律關係之規範，不
      應適用時效取得之制度，而破壞原規範之法律效果（最高
      法院92年度台上字第2713號判決意旨參照）。被告復辯稱
      ，其自87年底取得系爭畫作之占有，依法早在92年年底取
      得所有權，被告收受系爭畫作之後，即「以所有之意思」
      進行占有，未有中斷。倘被告非以所有權人之意思占有時
      ，自無再將系爭畫作於97年間交佳士得公開拍賣之可能云
      云。然查：
    (1)原告前請求被告返還系爭畫作後，被告於97年5月2日委請
      律師函覆表示，系爭畫作係依系爭和解契約所約定應移轉
      交付與被告之諸多畫作其中之一。足見被告自始即主張依
      據系爭和解契約而占有系爭畫作，而非主張其無任何法律
      權源而占有系爭畫作，故被告自始即欠缺時效取得之主觀
      意思，本件並無適用時效取得之餘地。
    (2)況依民法第768條動產時效取得之要件為和平、公然、繼
      續占有，其中所謂「公然」係指非以隱藏秘密之方法而為
      占。觀諸被告自承系爭畫作一直放置於倉庫，直至97年初
      佳士得公司人員來訪，方自倉庫揀選出系爭畫作，而被告
      家中倉庫，依據社會通常觀念，並非一般不特定人得自由
      進出之處所，故被告將系爭畫作置於家中倉庫，不符公然
      占有之要件，自無時效取得之餘地。
（二）如被告無權處分系爭畫作時，愛力根公司得向被告請求之
      金額為何？
      按物因侵權行為而受損害，請求金錢賠償，其有市價者，
      應以請求時或起訴時之市價為準。所謂「市價」，就是商
      品在市場上的銷售價格。蓋損害賠償之目的在於填補所生
      之損害，其應回復者，並非「原來狀態」，而係「應有狀
      態」，應將損害事故發生後之變動狀況考慮在內。故其價
      格應以加害人應為給付之時為準，被害人請求賠償時，加
      害人即有給付之義務，算定被害物價格時，應以起訴時之
      市價為準，被害人於起訴前已曾為請求者，以請求時之市
      價為準。惟被害人如能證明在請求或起訴前有具體事實，
      可以獲得較高之交換價格者，應以該較高之價格為準。經
      查，被告並未取得系爭畫作之所有權，已如前述，但其仍
      委請佳士得公司公開拍賣而無權處分系爭畫作，致使愛力
      根公司喪失系爭畫作之所有權，自得向被告請求損害賠償
      。然系爭畫作既透佳士得公司以公開拍賣而出售，非私相
      授受，價格非由被告或佳士得公司所能操縱。至於原告以
      畢費另幅畫作之出賣價格指為本件計算標準，然因畫家每
      幅畫作均不相同，價格亦不相同，且是否喜愛系爭畫作本
      為主觀因素，故無法以同畫家之其他畫作作為本件之計算
      基準。況系爭畫作既然係依佳士得公司正常作業方式處理
      ，倘佳士得公司欲得到最高之利潤，應係努力尋求最高之
      銷售價金，再依據固定比例計算獲得較高之佣金。因此，
      佳士得公司自不可能有如原告所稱以低價售出之虞。又為
      確保運送過程的安全，保險費支出更不可免。則原告得請
      求之金額，應為佳士得公司拍出之價金，扣除給予佳士得
      公司之佣金10％、保險費1.5％之後之金額，即為美金66,
      375元【計算式：美金75,000元×（1－10％－1.5％）＝
      美金66,375元】。至於原告逾此部分之請求，即屬無據，
      應予駁回。
（三）被告對原告是否有主動債權存在，而得主張抵銷部分：
      按公司負責人應忠實執行業務並盡善良管理人之注意義務
      ，如有違反致公司受有損害者，負損害賠償責任。公司負
      責人對於公司業務之執行，如有違反法令致他人受有損害
      時，對他人應與公司負連帶賠償之責。公司法第23條定有
      明文。被告復辯稱和解契約書第一條(四)約定，並未交付真
      跡之「裸體少女」畫作，故其得訴請李松依約返還美金
      50萬元，並應由愛力根公司與李松負擔連帶賠償責任，
      被告並得據此主張與應給付愛力根、李松之款項為抵銷
      ，為原告所否認，並主張李松已依約交付ＷＩ開具之「
      裸體少女」真跡保證書，故本件末應審究，兩造就和解契
      約書第一條(四)約定之真意為何及李松是否有違約之情事
      存在。經查：
    1.和解契約書第一條(四)係約定「...甲方於同年2月以美金50
      萬元經乙方購入雷諾瓦（Renoir）畫作『裸體少女』。乙
      方同意自簽訂和解契約之日起2個月內應取得法國巴黎『
      Wilderstein Institute』鑑定開具之『裸體少女』真跡
      保證書，如乙方屆時無法取得該單位之真跡保證書，甲方
      得要求乙方以其原購價格返還甲方。...。」（見本院卷
      第61頁背面）。又關於藝術品真偽之判斷，通常需由瞭解
      、熟習該作者之人士或專業機構所判定，否則如有不肖人
      士以假亂真，以贗品充作真品銷售，恐衝擊藝術品市場之
      正常秩序。該畫作之作者雷諾瓦已故，被告在無法向畫作
      本人求證情況下，該畫作之真假辨認難度甚高，故被告指
      定由雷諾瓦之權威鑑定機構出具「真蹟證明」，以判定該
      畫作之真偽。此亦即兩造於88年1月8日於系爭和解契約第
      1條第(四)款約定原告如無法取得該單位之真蹟保證書證明
      該畫作為真跡時，被告許宗煒得要求原告返還原購價格，
      顯見被告所在乎者應係為原告交付「裸體少女」應係為雷
      諾瓦之真跡，至於ＷＩ所出具之真跡證明書僅係為作為該
      畫作為真跡之輔助工具。否則如不肖人士以名家畫作，先
      行複製製作贗品，再拿真跡證明正本來賣贗品，因其本有
      畫作真品，本得取得真畫證明文件，再以「假畫附帶真證
      明」的模式為詐害行為，況只要有真畫在手，即得重複的
      取得真畫證明。故如李松如無法證明其交付予被告之畫
      作為真，自不得僅以其取得ＷＩ之真跡證明，遽認定其已
      依據債之本旨提出給付。
    2.原告雖主張愛力根公司已應被告之要求，於87年12月26日
      將該畫作，依據ＷＩ機構之要求，將作品之正片及照片附
      上資料寄往ＷＩ機構，由其確認真偽，並與ＷＩ機構多次
      書信往返，ＷＩ機構經調取資料查證，方出具雷諾瓦之真
      跡證明書予愛力根公司，愛力根公司於87年5月21日交由
      被告收執。況被告以其於87年2月間向原告購買「裸體少
      女」為贗品，且原告交付被告指定之ＷＩ機構出具之真跡
      證明書，僅屬普通信函，而非真跡證明，主張李松詐欺
      美金50萬元，對原告提起刑事詐欺案件，該案件經本院以
      97年度自字第73號判決李松無罪。上開刑事判決理由中
      認定：「然依本院所調查該系爭信函取得過程，確係由被
      告（即原告李松）以請求『ＷＩ機構』鑑定並發予證明
      書之前提所為之函件往返，前已敘明在卷，而『ＷＩ機構
      』所為之鑑定，最多只能『指出某一特定畫作是否會列入
      我們預備的目錄之中』，而不會直接開具以證書名義之證
      明書，亦經本院調查屬實。是該信函確係被告於斯時斯地
      所可能自『ＷＩ機構』所取得之真跡證明書最高底線，應
      無疑義，至於該信函是否以『真跡保證書』為名，或有無
      『證書』、『證明』等文字，即均非所計。而自訴人（即
      被告）於88年間對該證明書並無爭執，於和解協議中亦未
      具體明確指明被告所應於二個月內出具之『真跡證明書』
      ，務必須有『證書』、『證明』等文字之必要形式，而僅
      泛稱『真跡證明書』，則於9年後卻逕以該證明書並無『
      證書』之抬頭或名義，即非真跡證明書，而否定被告之交
      付行為，又焉得謂合理？」等語，且對於前開刑事判決，
      並未上訴而確定，卻於本件訴訟提出相異於前開刑事判決
      認定之事實，而開刑事判決既認定李松已依系爭和解契
      約第1條第(四)項規定，交付ＷＩ機構出具之真跡證明書，
      並無詐欺被告美金50萬元，足見被告已不得依系爭和解書
      第1條第(四)項請求退還美金50萬元云云。然查：
    (1)本院97年度自字第73號刑事判決，關於李松被訴詐欺罪
      即87年2月間出售「裸體少女」予本件被告部分，係以刑
      事追訴時效已完成，而諭知免訴之判決，此有刑事判決在
      卷可稽（見本院卷第101頁正面、背面）。另關於李松
      判決無罪部分，其理由已如前所述，故關於該刑事判決中
      ，對於原告所出售予被告之「裸體少女」畫作是否為真跡
      一事，並未為實質之認定，亦即無法由李松於前開刑事
      判決中獲判免訴、無罪，遽認定其所交付之畫作為真。
    (2)又關於畫作真偽之判定，如由權威之鑑定機關直接由畫作
      本身為判定自較僅提供該畫作之照片更接近事實。經查，
      被告於88年將本件畫作送到法國之ＷＩ鑑定，經出具之意
      見為：其無意將之列入雷諾瓦編年目錄中。並於最後加註
      ：該件作品似乎仿製於西元1996年12月3日倫敦蘇富比拍
      賣編號26的一幅尺寸相同之拍品（見本院卷第65頁）。故
      ＷＩ係以委婉之方式告知被告其所持有「裸體少女」之畫
      作並非為真跡。
    (3)又李松於本院97年自字第73號刑事案件98年4月1日期日
      中陳稱：被告之雷諾瓦「裸體少女」畫作，是以一張1,40
      0萬元加上10萬元之現金向一不知名日本收藏家購入，且
      與該收藏家僅有該次交易紀錄（見被告所提出當日庭訊錄
      音光碟摘要，本院卷第123頁）。李松對於一素未謀面
      之外籍人士，未詳為查證下，即完成高達1,410萬元之交
      易，顯與常情有違。況前於刑事案件進行中，被告曾多次
      願以原價、甚至再打八折，賣回給李松，卻遭李松以
      被告已在外多次宣稱本件畫作為贗品喪失市場交易價值為
      由拒絕。倘李松所交付予被告之畫作為真品，自不因兩
      造間有前開訴訟之故或被告一再主張該畫作為贗品而喪失
      其市場價值，自應認被告辯稱原告亦無法確定所交付之裸
      體少女畫作為真跡，致使不願買回為可採。
    3.綜上，李松既無法證明其交付予被告之「裸體少女」畫
      作確係雷諾瓦之真跡，被告自得主張解約並請求李松返
      還50萬元之美金。又李松未查明裸體少女之畫作之真偽
      ，即以美金50萬元之高價出售予被告，致被告支付前開款
      項後，無法取得同等價值之畫作，受有美金50萬元之損失
      ，依前開公司法第23條規定，李松既為愛力根公司之負
      責人，又真跡證明書亦由愛力根公司協助取得交付予被告
      ，原告自應就此部分對被告負連帶賠償責任。而被告早於
      97年5月18日，即以存證信函催告原告應返還被告美金50
      萬元，此有被告為委請律師於同年5月27日之傳真函影本
      在卷足憑（見本院卷第406、407頁）。又被告對原告既有
      前開主動債權存在，並為抵銷之意思表示後，自應認本件
      愛力根公司對被告之及李松對被告之均應被告行使抵銷
      權後而消滅。
五、綜上所述，被告無權處分系爭畫作，故應賠償愛力根公司美
    金66,375元，另應依約返還李松美金156,884.05元，然因
    被告對原告有美金50萬元之主動債權，經抵銷後，原告已無
    得對被告請求之款項。故原告請求被告給付如聲明第1、2項
    所示之金額，即屬無據，應予駁回。又原告受敗訴判決，其
    假執行之聲請即失所依據，應併予駁回。
六、因本件事證已臻明確，兩造其餘主張陳述及所提之證據及本
    院於99年8月18日言詞辯論期日為兩造確認之其餘爭點部分
    ，經本院斟酌後，認與判決結果不生影響，均毋庸再予論述
    ，附此敘明。
七、本件訴訟費用額確定為第一審之裁判費136,696元。
八、訴訟費用負擔之依據：民事訴訟法第78條。
中    華    民    國    99    年    11    月    17    日
                  民事第七庭    法  官  黃柄縉
以上正本係照原本作成
如對本判決上訴，須於判決送達後20日內向本院提出上訴狀。如
委任律師提起上訴者，應一併繳納上訴審裁判費。
中    華    民    國    99    年    11    月    17    日
                                書記官  洪仕萱

司法院資訊處製作；財團法人民間司法改革基金會備份。
